臺灣高雄地方法院民事判決　　　　　　100年度簡上字第326號
上　訴　人　朱景耀
被　上訴人　林三華
上列當事人間請求損害賠償事件，上訴人對於中華民國100 年6
月10日本院99年度鳳簡字第887 號第一審簡易判決提起上訴，經
本院於100 年12月7日言詞辯論終結，判決如下：
    主      文
上訴駁回。
第二審訴訟費用由上訴人負擔。
    事實及理由
一、按在第二審為訴之變更或追加，非經他造同意，不得為之，
    但民事訴訟法第255 條第1 項第2 款至第6 款情形，不在此
    限；又擴張或減縮應受判決事項之聲明者，於訴狀送達後，
    原告仍得將原訴變更或追加他訴，無須得被告同意，此觀民
    事訴訟法第446 條第1 項但書及第255 條第1 項第3 款規定
    自明。本件上訴人在原審係請求被上訴人應給付新台幣（下
    同）255,800 元，及自民國99年5 月27日起至清償日止，按
    年息百分之5 計算之利息，嗣於本院減縮聲明為被上訴人應
    給付106,383 元（見本院卷第5 頁），依上開說明，應予准
    許。
二、上訴人起訴主張：被上訴人於民國99年2 月28日晚間9 時20
    分許，明知自己飲酒而不能安全駕駛，竟仍騎乘車牌號碼8G
    E-912 號之機車（下稱系爭機車）沿高雄市○○○路往西行
    駛，且於跨越民權二路路口時，原應遵守道路交通號誌之指
    示，卻仍闖越紅燈，適上訴人駕駛車牌號碼為843-YA之營業
    用自小客車（下稱系爭汽車）沿民權二路由北往南方向行駛
    ，於行經上開地點時，因閃避不及而與系爭機車發生碰撞，
    造成系爭汽車損壞，因此支付系爭汽車之修理費用40,300元
    ，上訴人因自事故發生時起至車輛修復完成期間未能駕駛系
    爭汽車而受有營業損失162,500 元（以每日2,500 元計算，
    共計63日），且事故發生後因被上訴人表示欲與上訴人協商
    導致上訴人先將車輛拖回住處置放，詎料協商未果，上訴人
    再將車輛拖往維修場而支付道路救援費用3,000 元，上訴人
    並因系爭事故精神痛苦而受有非財產上損害50,000元，為此
    ，爰依侵權行為法律關係，請求被上訴人賠償上開損害等語
    ，併聲明：被上訴人應給付上訴人255,800 元及自99年5 月
    27 日 起至清償日止，按週年利率5 ％計算之利息。
三、被上訴人則以：其當天並未闖越紅燈，反係上訴人駕駛系爭
    汽車闖越紅燈導致本件車禍發生，且被上訴人遭上訴人撞擊
    後，受有頭部外傷併臉部擦傷、腹部擦傷、左手第五指指骨
    骨折、右脛腓骨骨折之傷害，支出醫藥費用16,603元及一年
    後手術費用10,000元、計程車費用6,000 元、看護費用60,0
    00元、不能工作之損失依97年各類所得扣繳暨免扣繳憑單所
    載共為241,100 元、營養保健食品40,000元、國術館復建費
    用10,000元等，並造成其精神上重大痛苦，上訴人尚應賠償
    其精神上損失300,000 元，爰依法行使抵銷權等語，併聲明
    ：駁回上訴人之訴。
四、原審審理結果，認上訴人請求雖有理由但被上訴人主張抵銷
    亦有理由，上訴人之請求經抵銷後業已消滅，而判決駁回上
    訴人之訴。上訴人不服提起上訴，補陳：被上訴人酒測值達
    每公升0.72毫克，逾標準值甚多，顯然嚴重影響行車注意力
    ，且依照現場照片觀之，第一碰擊地點應在人行道上，足見
    被上訴人並非依照規定行駛於機車道上，是審究被上訴人酒
    測值、碰撞點及行車路線，本件事故應歸責被上訴人，被上
    訴人無債權可主張抵銷。又道路救援尚應包括將車輛拖吊至
    上訴人家中之費用，車輛維修亦非1 日可完成，且上訴人係
    於夜間執業，營業損失尚應包括肇事當日，上訴人更因上開
    事故而蒙受精神壓力，原審判決未就上情詳加審認，其認事
    用法顯有違誤，為此提起本件上訴，求為判命被上訴人應給
    付車輛修理費用23,383元、道路救援費用3,000 元、營業損
    失費用30,000元、非財產上損害賠償50,000元，並聲明：(一)
    原判決廢棄。(二)被上訴人應給付上訴人106,383 元。被上訴
    人則答辯聲明：上訴駁回。
五、兩造不爭執事實：
  (一)上訴人有於前揭時、地駕駛系爭汽車與系爭機車發生碰撞，
    上訴人因而受有車損，被上訴人則除車損外，尚受有頭部外
    傷併臉部擦傷、腹部擦傷、左手第五指指骨骨折、右脛腓骨
    骨折之傷害，並有七城汽車企業有限公司估價單（參原審卷
    第52頁）、鋒馬機車有限公司之修理費用明細（參原審卷第
    93頁）及義大醫療財團法人義大醫院（以下稱義大醫院）之
    診斷證明書（參原審卷第92頁）可佐，應堪信為真實。
  (二)被上訴人當時係飲酒後抽血酒精濃度為144mg/dl，經換算呼
    氣酒精濃度為0.72毫克/ 公升，致不能安全駕駛，經本院刑
    事庭以99年度交簡字第218 號判決判處罰金確定在案。
六、得心證之理由：
    本件上訴人主張被上訴人酒後駕車、未遵守車道並闖越紅燈
    ，請求被上訴人損害賠償等語，為被上訴人所否認，並以前
    揭情詞置辯，是本件之爭點厥為：(一)兩造對於本件車禍事故
    之發生是否有過失？過失比例為何？(二)上訴人所得請求之項
    目及金額及被上訴人所得行使抵銷之項目、金額？茲分述如
    下：
  (一)兩造對於本件車禍事故之發生是否有過失？過失比例為何？
    1.按當事人主張有利於己之事實，就其事實有舉證之責任，
      民事訴訟法第277 條定有明文。次按「汽車行駛時，駕駛
      人應注意車前狀況，並隨時採取必要之  安全措施」、「
      汽車駕駛人有下列情形之一者，不得駕車：二飲用酒類或
      其他類似物後其吐氣所含酒精濃度超過每公升0.25毫克或
      血液中酒精濃度超過百分之0.05以上」，道路交通安全規
      則第94條第3 項、第114 條第2 款，分別定有明文。
    2.經查，本件兩造就車禍事故發生之主要爭執點，均一致認
      定係因一方闖越紅燈所致，惟兩造均未能舉證以實其說，
      且因當事人各方之行向號誌並無其他證據可供認定，無法
      透過鑑定釐清上開交通事故之責任歸屬，亦有高雄市政府
      交通局車輛行車事故鑑定委員會99年4 月27日高市車鑑字
      第0990001625號函（原審卷第35頁參照）在卷足憑，則兩
      造雖均主張對造闖越紅燈，卻均無法對此一各有利於己之
      事實為舉證，且事故發生之原因甚多，亦難排除有兩造均
      未闖越紅燈下發生碰撞之可能（例如其中一造於通過時尚
      未紅燈，行駛至路中，號誌方轉為紅燈，或者於通過後恰
      為號誌轉換之際等，不一而足），本乎上揭舉證責任分配
      原則，兩造所為之主張或答辯即均無足採，本院自難據此
      認定兩造何方有闖越紅燈之過失情節，合先敘明。
    3.查兩造行經上開高雄市○○○路、民權二路之交叉路口時
      ，本均應注意車前狀況，依照道路交通事故現場圖之刮痕
      起點，係位於民權二路由北往南車道之停止線正前方之二
      聖二路慢車道上，堪認被上訴人當時業已通過民權二路之
      中線而正在橫越民權二路由北往南之快車道，此時縱使上
      訴人之方向為綠燈，上訴人如稍有注意車前狀況，應可明
      顯發現被上訴人駕駛之系爭機車，再參照卷附車禍現場照
      片（本院卷第13頁），民權二路與二聖二路交叉路口之視
      野良好，且無證據證明當時有不能注意之情事，上訴人卻
      表示完全沒有看到被上訴人駕駛之機車（原審卷第129 頁
      ），是上訴人顯有疏未注意車前狀況之過失亦明。至於上
      訴人雖經臺灣高雄地方法院檢察署檢察官以闖紅燈之過失
      罪嫌不足而為不起訴處分並經台灣高等法院高雄分院檢察
      署駁回再議確定，然檢察官所為起訴或不起訴處分，並無
      拘束民事訴訟之效力，且檢察官不起訴處分主要是依據上
      開高雄市政府交通局車輛行車事故鑑定委員會以事發時交
      通號誌不明無法鑑定，而認上訴人不遵守交通號誌之過失
      嫌疑不足，但此與本院認定有無注意車前狀況之過失乙節
      不同，附此敘明。
    4.本件被上訴人本身已有飲酒，於系爭交通事故發生時換算
      之呼氣酒精濃既達0.72毫克/ 公升已為上述，則其注意能
      力、肌肉協調能力應有所降低，影響其駕駛能力，且被上
      訴人因此經本院刑事庭以99年度交簡字第218 號判決判處
      罰金確定在案，亦如前述，堪信被上訴人於系爭交通事故
      發生前飲用酒類，已影響其事故發生前之注意能力及發生
      時之反應協調能力，自屬肇致系爭交通事故之重要因素。
      又被上訴人自承上訴人所駕駛之系爭汽車有大燈照亮，而
      其在二聖路及民權路交叉口之分隔島旁，即已看見上訴人
      車輛之燈光（參原審卷第129 頁），則其本得注意上訴人
      行駛之速度及是否有停下之可能，而事先採取防範措施，
      惟因酒精濃度超過規定影響其判斷能力，致與上訴人之系
      爭汽車發生碰撞，亦有疏未注意車前狀況之過失。至於上
      訴人雖主張被上訴人尚有未按照車道駕駛之過失，然並無
      提出充分之證據為佐，且按照上開道路交通事故現場圖之
      刮痕起點，係位於二聖二路慢車道上，亦難認被上訴人有
      未遵守車道駕駛之過失，併予敘明。
    5.是被上訴人自己之過失及上訴人之過失與被上訴人受有傷
      害及上訴人受有車損間，均具有相當因果關係。本院審酌
      被上訴人飲酒後不能安全駕駛動力交通工具仍駕車，應為
      本件車禍之肇事主因，兩造均疏未注意車前狀況為肇事次
      因，就本件車禍事故發生之原因，被上訴人之過失責任應
      較上訴人為高，依照兩造就系爭車禍發生之原因力、過失
      情節，認就本件車禍之結果，上訴人應負25％之責任，被
      上訴人則應負75％之責任。
  (二)上訴人所得請求之項目及金額及被上訴人所得行使抵銷之項
    目、金額？
    1.按「因故意或過失，不法侵害他人之權利者，負損害賠償
      責任」；「汽車、機車或其他非依軌道行駛之動力車輛輛
      ，在使用中加損害於他人者，駕駛人應賠償因此所生之損
      害。」；「不法侵害他人之身體或健康者，對於被害人因
      此喪失或減少勞動能力或增加生活上之需要時，應負損害
      賠償責任。」；「又不法侵害他人之身體、健康、名譽、
      自由．．．者，被害人雖非財產上之損害，亦得請求賠償
      相當之金額」；「負損害賠償責任者，債權人得請求支付
      回復原狀所必要之費用，以代回復原狀」，民法第184 條
      第1 項前段、第191 條之2 、第193 條第1 項、第195 條
      第1 項前段及第213 條第3 項分別定有明文。本件兩造對
      於事故之發生均有過失如前所述，以下茲就上訴人得請求
      賠償之項目、金額及被上訴人主張抵銷之金額，分別審究
      如下。
    2.上訴人請求賠償之項目部分：
      車輛修理費用：上訴人主張系爭汽車為其所有，僅係因
        靠行而登記訴外人力亞交通有限公司名義，業據其提出
        行車執照及高雄市計程車業契約書為證( 參本院卷第87
        頁至第88頁) ，復為被上訴人所不爭執，應堪信為真實
        。而上訴人修理系爭汽車之費用共計40,300元，其中工
        資為12,000元，烤漆為8,000 元，其他零件費用共為20
        ,300元，亦有系爭汽車之修車明細附卷可稽（原審卷第
        52頁）。惟請求賠償物被毀損所減少之價值，得以修護
        費用為估價標準，但以必要者為限，例如修理材料費以
        新品換舊品應予折舊（最高法院77年第9 次民事庭會議
        決議內容參照）。系爭車輛修理時，既係以新零件更換
        被損之舊零件，則上訴人以修理費作為損害賠償之依據
        ，依上揭說明，本院自應依職權將零件部分予以折舊。
        復參酌營利事業所得稅查核準則第95條第6 款規定，固
        定資產提列折舊採用定率遞減法者，以1 年為計算單位
        ，其使用期間未滿1 年者，按實際使用之月數相當於全
        年之比例計算之，不滿1 月者，以月計。經查，系爭車
        輛係於89年6 月出廠，有上訴人提出之行車執照影本附
        卷可參( 參本院卷第88頁) ，則迄至損害發生日即99年
        2 月28日止，該車輛實際使用逾9 年，依行政院所頒「
        固定資產耐用年數表」及「固定資產折舊率表」之規定
        ，小客車之耐用年數為5 年，是本件材料部分應僅餘殘
        值3,383 元（計算式：殘值＝取得成本÷（耐用年數＋
        1 ），即20,300元÷(5+1)=3,383 元，元以下四捨五入
        ），再加上前揭工資及烤漆費用，總修繕費用金額應為
        23,383元（計算式：3,383 元＋12,000元+8,000元=23,
        383 元）。從而，上訴人請求回復原狀之必要費用在23
        ,383元之範圍內，為有理由，應予准許。
      道路救援費用：上訴人請求自肇事現場將系爭汽車拖吊
        至上訴人住家之道路救援費用1,500 元，以及自上訴人
        住家拖吊至修車廠之道路救援費用1,500 元，合計共3,
        000 元，惟其僅提出自上訴人住家拖吊至修車廠之道路
        救援費用1,500 元之道路救援簽單為據（參原審卷第51
        頁），且本件事故發生後必要之道路救援費用應係將系
        爭汽車拖吊至修車廠之費用而已，其他原因所為者則不
        在此列，是上訴人所得請求之道路救援費用於1,500 元
        之範圍內，為有理由，應予准許。
      自事故發生時起至車輛修復完成期間未能駕駛系爭汽車
        之營業損失：上訴人主張因其為夜間營業，故車禍發生
        當日即有1 日之營業損失，另外自99年4 月20日起至99
        年5 月3 日均為送修期間之營業損失，且每日營業損失
        應以2,000 元計算云云（原主張每日2,500 元，嗣改為
        依每日2,000 元計算）。經查，上訴人係以駕駛系爭汽
        車營業維生，此有上訴人所提出之高雄市計程車業契約
        書為證（參原審卷第87頁），是系爭汽車遭受毀損，與
        上訴人無法駕駛系爭汽車營業之結果間應具有相當因果
        關係，然上訴人無法證明其平常係於夜間營業，是上訴
        人主張事故發生當日應計算營業損失即屬無據。又上訴
        人系爭汽車估價時為99年4 月20日，但實際上上訴人通
        知開始修理之期間為99年4 月28日至99年5 月3 日乙節
        ，有七城汽車企業有限公司回覆函及本院公務電話紀錄
        在卷可稽（本院卷第28、45頁），是本件計算維修時間
        ，自應以實際開始修理為準而非以估價之日為準，以上
        訴人維修時間為99年4 月28日至99年5 月3 日共6 日，
        此段期間內上訴人不能駕駛系爭汽車營業之損失，自應
        計入。又上訴人未能舉證證明每日平均收入為何，原審
        函詢高雄市計程車客運商業同業公會有關計程小客車營
        業每車每月之淨收入額，經該公會以100 年4 月27日高
        市計客字第036 號函覆：「依據高雄市稅捐稽徵處84年
        5 月4 日（84）高市稽工字第025891號函查定高雄市計
        程車銷售額自84年1 月1 日起，每輛車每月調整為24,9
        60元。」（參原審卷第118 頁），則上訴人所得請求1
        日之營業薪資損失，應為832 元（計算式：24,960/30=
        832 元），本件上訴人所受之營業損失即為4,992 元（
        計算式：832×6 ＝4,992 元）。
      非財產上損害賠償：上訴人請求被上訴人賠償其非財產
        上損害50,000元，惟按非財產上損害賠償之請求，係以
        行為人不法侵害身體、健康、名譽等人格法益為前提，
        此觀民法第195 條第1 項自明，而上訴人因本件事故所
        受之損害為系爭車輛之毀損，係屬侵害上訴人之財產法
        益而非人格法益，上訴人尚不得據此請求非財產上之損
        害賠償，是上訴人此部分之主張並無理由。
      綜上，本件上訴人因系爭事故所受之損害即為車輛修理
        費用23,383元、道路救援費用1,500 元、營業損失4,99
        2 元，合計為29,875元。
    3.被上訴人所得行使抵銷之項目、金額：
      本件被上訴人因系爭事故而受有頭部外傷併臉部擦傷、腹
      部擦傷、左手第五指指骨骨折、右脛腓骨骨折之傷害已如
      前述，爰就被上訴人因身體法益受侵害所受之損害審酌如
      下：
      醫療費用部分：此部分乃增加被上訴人生活上之需要，
        被上訴人因系爭事故接受右脛骨骨折復位手術、補骨手
        術、拔除鋼釘手術，僅計上開手術所支出之醫療費用即
        為21,465元（計算式：6,723 ＋10,801＋3,941 ＝21,4
        65元），此有義大醫院99年3 月9 日住院收據、義大醫
        院100 年5 月23日義大醫院字第10000855號函文可稽（
        原審卷第99、134 頁），經核上開住院收據暨手術費用
        均係醫療所必須，並為上訴人所不爭執，堪信為實在。
        是被上訴人因系爭事故所支出之醫療費用至少有21,465
        元。
      不能工作之損失：經查，義大醫院99年5 月24日診斷證
        明書所載：「病患因上述診斷於99年3 月1 日入院，3
        月2 日行右脛骨骨折復位手術，於99年3 月9 日出院，
        99年3 月29日門診，需他人協助照顧1 個月，復健治療
        1 年，宜門診定期追蹤。」( 參原審卷第92頁) ，是被
        上訴人因事故發生手術後尚需他人協助照顧1 個月而無
        法工作；又被上訴人因術後半年骨頭癒合不良，復於99
        年8 月23日再次入院接受補骨手術，需3 個月期間方能
        恢復原有自理生活之能力，亦有上開義大醫院函文在卷
        可佐（原審卷第134 頁），是被上訴人因99年8 月23日
        入院手術，亦有3 個月之期間無法工作，從而，被上訴
        人因系爭事故接受醫療至少即受有4 個月期間不能工作
        之損失。而被上訴人雖提出財政部高雄市國稅局97年度
        綜合所得稅各類所得資料清單，主張依該年度所領得之
        薪資計算不能工作之損失，惟該所得清單係被上訴人於
        97年度分別任職於川園科技股份有限公司及榮勝機械工
        程股份有限公司所領得之薪資，然被上訴人本件車禍發
        生時即99年間是否尚任職於上開公司並非無疑，被上訴
        人亦無提出在職證明等資料為佐，是本件僅能參酌當時
        之基本工資即每月17,280元據以計算被上訴人所受之不
        能工作之損失，故被告上開不能工作之損失計為69,120
        元（計算式：17,280×4 ＝69,120元）。
  (三)按損害之發生或擴大，被害人與有過失者，法院得減輕賠償
    金額，民法第217 條第1 項，定有明文。上開規定旨在使被
    害人對於自己生命、身體之安全，盡其應盡之注意義務，避
    免或減少危險或損害之發生，以求當事人間之公平。本件上
    訴人及被上訴人之過失比例分別為25％及75％已如前述。從
    而，上訴人依其所受之損害29,875元按過失比例25％計算，
    所得請求被上訴人賠償之金額即為22,406元（計算式：29,8
    75×0.75＝22,406元，小數點以下四捨五入）。至於被上訴
    人就醫療費用及不能工作之損失所受之損害為90,585元（計
    算式：69,120＋21,465＝90,585元），按被上訴人過失比例
    75％計算，被上訴人得請求上訴人賠償之金額為22,646元（
    計算式：90,585×0.25＝22,646元，小數點以下四捨五入）
    ，是被上訴人所得請求上訴人賠償之金額已超出上訴人所得
    請求被上訴人賠償之金額，經被上訴人主張抵銷後，上訴人
    對被上訴人之損害賠償債權，業經抵銷而消滅，被上訴人已
    無再行給付上訴人之義務。至被上訴人所請求之其他項目，
    則與本件判決結果無涉，爰不予一一審酌，附此敘明。
七、綜上所述，本件上訴人與被上訴人就系爭事故之發生各應負
    責之過失比例各為25％、75％，經就上訴人所受之損害29,8
    75元及被上訴人上開經本院審酌之部分損害90,585元，按各
    自之過失責任比例計算後，被上訴人所得請求上訴人賠償之
    金額已超出上訴人所得請求被上訴人賠償之金額，被上訴人
    主張抵銷為有理由，經抵銷後，上訴人對被上訴人已無債權
    ，原審因而為上訴人敗訴之判決，理由或有些微不同，但結
    論並無二致，核無不合。上訴意旨指摘原判決判決不當，求
    予廢棄改判，為無理由，應予駁回。
八、本件事證已臻明確，兩造其餘攻擊防禦方法，核與判決結果
    無影響，爰不逐一論述，併此敘明。
九、據上論結，本件上訴為無理由，依民事訴訟法第436 條之1
    第3項 、第449 條第2 項、第78條，判決如主文。
中    華    民    國  100     年    12    月    28    日
                  民事第三庭  審判長法  官  黃宏欽
                                    法  官  謝宗翰
                                    法  官  黃宣撫
以上正本係照原本作成。
本判決不得上訴。
中    華    民    國   100    年    12    月    28    日
                                    書記官  鄭倩